ACORDAO-COMPLETO-2336617

ACÓRDÃO 1128/2019 ATA 2/2019 - PRIMEIRA CÂMARA

VISTOS, relatados e discutidos estes autos em que se apreciam aposentadorias instituídas no âmbito da Universidade Federal do Paraná,
	ACORDAM os Ministros do Tribunal de Contas da União, reunidos em sessão da Primeira Câmara, diante das razões expostas pelo Relator, e com fundamento no art. 71, incisos III e IX, da Constituição Federal de 1988, c/c os arts. 1º, inciso V, 39, inciso II, e 45 da Lei 8.443/1992, e ainda com os arts. 260, § 1º, 261, caput e § 1º, e 262, caput e § 2º, do Regimento Interno do TCU, em:
	9.1. considerar legal a aposentadoria de Maria Salete da Silva (XXX.122.939-XX) , concedendo o registro ao ato correspondente;
	9.2. considerar ilegais os atos inicial (número de controle 10792600-04-2008-000257-0) e de alteração (número de controle 10792600-04-2013-000161-0) da aposentadoria de João Caetano Fortes (XXX.058.069-XX) , negando-lhes o registro;
	9.3. dispensar o ressarcimento das quantias indevidamente recebidas de boa-fé (enunciado 106 da súmula da jurisprudência predominante do TCU) ;
	9.4. determinar à Universidade Federal do Paraná que:
	9.4.1. no prazo de 15 (quinze) dias, faça cessar os pagamentos decorrentes dos atos ora considerados ilegais, sob pena de responsabilidade solidária da autoridade administrativa omissa;
	9.4.2. no prazo de 15 (quinze) dias, dê ciência do inteiro teor desta deliberação ao interessado cujo ato ora é considerado ilegal, esclarecendo-lhe que o efeito suspensivo proveniente da interposição de recurso não o exime da devolução dos valores percebidos indevidamente após a notificação sobre o presente acórdão, em caso de não provimento do recurso porventura impetrado;
	9.4.3. no prazo de 30 (trinta) dias, informe ao TCU as medidas adotadas, sem prejuízo de encaminhar comprovante sobre a data em que o interessado tomou conhecimento do contido no item anterior;
	9.5. determinar à Secretaria de Fiscalização de Pessoal que monitore o cumprimento das diretrizes ora endereçadas à Universidade Federal do Paraná;
	9.6. esclarecer à Universidade Federal do Paraná que, na hipótese de opção por nova inativação por João Caetano Fortes, desde que preenchidos os requisitos para tanto, deverá ser encaminhado o respectivo ato para apreciação do TCU, via Sisac, no prazo de 30 (trinta) dias;
	9.7. dar ciência deste acórdão à Universidade Federal do Paraná e ao representante legal devidamente constituído nos autos.

Apreciação de aposentadorias instituídas no âmbito da Universidade Federal do Paraná.

Primeira Câmara

Universidade Federal do Paraná.

3. Interessados: Joao Caetano Fortes (XXX.058.069-XX); Maria Salete da Silva (XXX.122.939-XX).

13.1. Ministros presentes: Walton Alencar Rodrigues (Presidente), Benjamin Zymler, Bruno Dantas (Relator) e Vital do Rêgo.
13.2. Ministro-Substituto presente: Weder de Oliveira.

ACORDAO-COMPLETO-2351069

Acórdão 3521/2019 - Primeira Câmara

BRUNO DANTAS

Cuidam os autos de aposentadorias instituídas no âmbito da Universidade Federal do Paraná. No âmbito da Secretaria de Fiscalização de Pessoal, foi produzido o acervo instrutivo que compõe a peça 16 dos autos, que contou com a anuência do corpo diretivo daquela unidade (peça 17) e do qual colaciono o seguinte excerto:
"HISTÓRICO
3.	Ressalte-se, inicialmente, que o ato inicial de Maria Salete da Silva (n. Sisac 10792600-04-2004-000716-3) foi julgado legal pelo Acórdão 382/2007-TCU-Segunda Câmara, de relatoria do Ministro Guilherme Palmeira.
4.	Já seu primeiro ato de alteração (n. Sisac 10792600-04-2005-000075-7) foi apreciado pela ilegalidade pelo Acórdão 3320/2007-TCU-Segunda Câmara, também de relatoria do Ministro Guilherme Palmeira, devido à incorporação indevida de parcela referente à diferença de enquadramento no plano único de classificação de cargos bem como da vantagem do artigo 192, II, da Lei 8.112/90.
5.	Quanto aos atos ora em análise, verificou-se que a interessada continua percebendo a vantagem do artigo 192, II, da Lei 8.112/90. Em relação ao inativo João Caetano Fortes, observou-se a averbação de tempo insalubre amparado no Mandado de Segurança 2003.70.00.000118-4 no ato inicial. No ato de alteração, além dessa averbação, constatou-se a contagem de tempo insalubre sustentado pelo Mandado de Injunção 880/STF.
6.	De forma a sanear os autos foi encaminhada diligência à UFPR (peça 1) solicitando cópias dos mapas de apuração dos tempos de serviço dos inativos, das portarias de concessão das aposentadorias e dos autos do processo 2003.70.00.000118-4, além de informações acerca da estrutura e do nível da carreira ocupado pela Sra Maria.
7.	Em resposta foi encaminhado o Ofício 454/2013-Progepe/GPR (peça 3) contendo as cópias solicitadas bem como a explicação para o pagamento da vantagem do artigo 192, II, da Lei 8.112/90 para a interessada.
8.	Após análise preliminar dos documentos enviados, observou-se que a averbação de tempo insalubre por meio de Mandado de Injunção violava a Súmula Vinculante 33 do STF bem como a jurisprudência desta Corte de Contas. Nesse contexto, e considerando que o ato de concessão do Sr. João deu entrada neste Tribunal há mais de cinco anos, fez-se necessário oportunizar o contraditório e a ampla defesa do interessado, nos termos do Acórdão 587/2011-TCU-Plenário, da relatoria do Ministro Valmir Campelo, conforme oitiva acostada à peça 5. 
9.	Devidamente notificado (peça 6) , o interessado apresentou sua defesa, por meio de procurador, que foi juntada como peça 8.
EXAME TÉCNICO
Ato Sisac n. 10792600-04-2008-000097-6 de Maria Salete da Silva 
10.	Conforme exposto anteriormente, identificou-se a manutenção da percepção da vantagem do artigo 192, II, da Lei 8.112/1990 no ato da interessada. Tal pagamento motivou o julgamento pela ilegalidade do primeiro ato de alteração (no. Sisac 10792600-04-2005-000075-7) .
11.	Em resposta à diligência desta Unidade Técnica (peça 3) , a jurisdicionada informou que o pagamento da vantagem é devido ao reposicionamento dos servidores na carreira, efetuado primeiramente pela Lei 8.622/93, que posicionou a interessada no nível A-II, e, posteriormente pela MP 2.150-39/01, que a reposicionou no final da carreira, nível S-III.
12.	De fato, a Lei 8.622/93, que dispôs sobre a revisão geral da remuneração dos servidores públicos do Executivo, possibilitou, em seu art. 3º, o reposicionamento de diversos cargos em novas tabelas de remuneração - no caso da interessada, nas tabelas dispostas no Anexo III desse dispositivo legal. 
13.	A MP 2.150-39/01, em seu art. 55, dispôs sobre nova reestruturação da carreira com equivalência conforme seu anexo IV - o que alterou a classe de A para S (especial) . Logo, verifica-se que a vantagem do art. 192, II, da Lei 8.112/90 está sendo paga de forma regular à interessada.
14.	Complementarmente, destaque-se que o tempo de serviço para a aposentadoria da ex-servidora não soma os 30 anos necessários para a percepção de proventos integrais - seu tempo de serviço total é de 29 anos, 6 meses e 4 dias. Entretanto, tal irregularidade já fazia parte do ato inicial, julgado legal pelo Acórdão 382/2007-TCU-Segunda Câmara, de 20/3/2007, encontrando-se atingida por preclusão.
15.	Ante o exposto, cabe proposta de julgamento pela legalidade do ato e concessão de seu registro.
Ato Sisac n. 10792600-04-2008-000257-0 de João Caetano Fortes
16.	Conforme exposto anteriormente, foram averbados 4 anos, 4 meses e 21 dias de tempo insalubre para o interessado conforme Mandado de Segurança 2003.70.00.000118-4 - cujos termos da sentença de 1ª instância encontra-se à peça 3, p. 10-16.
17.	Consultando-se a movimentação processual do MS verificou-se que já transitou em julgado (peça 10) de forma favorável ao inativo (peça 11) . 
18.	Além disso, a jurisdicionada juntou, em sua resposta à diligência (peça 3) , laudo pericial datado de 1990, comprovando a insalubridade do ambiente de trabalho do ex-servidor (peça 3, p. 21-24) - atendendo os requisitos do Acórdão 911/2014-TCU-Plenário, de relatoria do Ministro Benjamin Zymler.
19.	Ressalte-se que a jurisprudência pacificada do Tribunal, em especial após o Acórdão 2008/2006-TCU-Plenário, de relatoria do Ministro Walton Alencar Rodrigues, reconhece a possibilidade de averbação de tempo insalubre para o servidor que exerceu, como celetista, no serviço público, atividades dessa natureza no período anterior à vigência da Lei 8.112/90.
20.	Dessa forma, a averbação do período insalubre se encontra regular.
21.	Entretanto, mesmo com tal averbação, o interessado não completa os 35 anos de tempo de serviço necessários para a percepção de proventos integrais, conforme informado em seu ato Sisac - seu tempo total de serviço para aposentadoria soma 33 anos e 23 dias.
22.	Assim, tal ato merece proposta de julgamento pela ilegalidade e recusa de seu registro.
Ato Sisac n. 10792600-04-2013-000161-0 de João Caetano Fortes
23.	O ato de alteração do interessado, além de conter a averbação analisada no item anterior, dispôs que foram averbados 5 anos, 11 meses e 28 dias, também de tempo insalubre amparados no Mandado de Injunção 880 do STF. Também para este período foi apresentado laudo pericial comprovando o ambiente insalubre (peça 3, p. 25-28) .
24.	Destaque-se que o período averbado foi posterior à edição da Lei 8.112/90, mais precisamente de 1/9/91 a 30/9/03 (atividade de periculosidade) e 30/09/03 a 01/10/08 (atividade insalubre) , consoante peça 3, p. 29. 
25.	O MI 880 garantiu, aos filiados dos sindicatos impetrantes da ação, o direito de análise dos pedidos de aposentadoria especial pela autoridade administrativa conforme o artigo 57 da Lei 8.213/91, reconhecendo a mora do Poder Público quanto à edição da lei que disciplina o artigo 40, §4º, inciso III, da CF88.
26.	Entretanto, esta Corte de Contas já pacificou seu entendimento de que, ao julgar Mandados de Injunção desse gênero, o STF nada mais fez do que preencher a lacuna existente no artigo constitucional supracitado validando a aplicabilidade do artigo 57 da Lei 8.213/91 também aos servidores públicos (Acórdãos 471/2014, 624/2014, 625/2014, 882/2014, 3.922/2014, 6.522/2014, 10.074/2017 e 6.731/2018, todos da Primeira Câmara) . 
27.	Tal entendimento se coaduna com a jurisprudência da própria Corte Suprema, consoante trecho do relatório do Ministro Luiz Fux ao analisar a questão, já à luz da Súmula Vinculante 33, no MS 33.958, que assim dispôs
'O impetrante pretende o reconhecimento da contagem do tempo de serviço prestado em atividade insalubre, com a respectiva conversão em tempo comum, para fins de aposentadoria voluntária. (...) No exercício desse múnus constitucional, o Tribunal Pleno, ao apreciar mandados de injunção que versavam sobre o art. 40, § 4º, da Constituição Federal  (os quais ensejaram a edição da Súmula Vinculante 33) , consignou de forma explícita que aquela via não comportava a discussão sobre a conversão de tempo de serviço prestado em atividades exercidas em condições nocivas, para fins de aproveitamento, como serviço comum, de outra espécie de aposentadoria. (...) Deveras, os julgados proferidos nos referidos mandados de injunção, bem como o entendimento consignado na Súmula Vinculante 33, asseguram o direito à aposentadoria especial, mediante comprovação do exercício de atividades em condições prejudiciais à saúde. Entretanto, não se afirma em momento algum a admissão da conversão de tempo de serviço prestado em atividades insalubres em serviço comum. Em tais circunstâncias, a pretensão do impetrante de contagem de tempo de serviço prestado em atividade insalubre, com a conversão em tempo comum, para fins de aposentadoria voluntária, não encontra respaldo na jurisprudência desta Corte, a revelar o insucesso da ordem pretendida.' [MS 33.958, rel. min. Luiz Fux, dec. monocrática, j. 2-8-2016, DJE 164 de 5-8-2016.] (grifo nosso) 
28.	Logo, ao contrário do informado no ato de concessão do interessado, o MI 880 não amparou a contagem ponderada de tempo de serviço, apenas assegurou a possibilidade de aposentadoria especial a servidores públicos portadores de deficiência ou que laborem em condições perigosas, penosas ou insalubres.
29.	Portanto, tal averbação, a princípio, é irregular e enseja o julgamento pela ilegalidade do ato.
Resposta à oitiva
30.	Em sua defesa (peça 8) , o interessado, por meio de seu procurador, alegou que:
	a) As Orientações Normativas 03/07, 07/07, 06/10, 10/10 e 16/13 do MPOG teriam explicitado os procedimentos de contagem de tempo de serviço ponderada, para fins de aposentadoria pelo RPPS a partir da edição da Lei 8.112/90;
	b) teria ocorrido a decadência administrativa.
31.	Quanto ao argumento 'a', destaque-se que tais orientações normativas tratam de procedimentos referentes à implementação da aposentadoria especial no RPPS. Tais orientações não se aplicam ao interessado, pois sua aposentadoria tem como fundamentação legal a aposentadoria voluntária prevista no artigo 40, III, da Constituição Federal. 
32.	A própria ON 6/2010, citada pelo inativo, deixa isso claro quando, em seu artigo 8º (ou artigo 7º, da ON 10/10, que a revogou) , define que o fundamento a ser utilizado para tal concessão no Siape deve ser 'Aposentadoria especial amparada por decisão em Mandado de Injunção'. 
33.	Nesse contexto, verifica-se que o pleito do interessado em averbar tempo insalubre com contagem ponderada representa combinar o regramento da aposentadoria especial com o regramento da aposentadoria comum, algo não reconhecido pelo STF, conforme já exposto no parágrafo 25.
34.	Tal alegação, portanto, não merece acolhida.
35.	Quanto ao argumento 'b', ressalte-se que o Supremo Tribunal Federal já reconheceu não ocorrer decadência administrativa de decisão do TCU que nega registro de ato de admissão, aposentadoria, reforma e pensão, pois este ainda não se encontra constituído. Esses atos, também chamados 'atos sujeitos a registro', se enquadram na categoria de 'ato complexo', que só é aperfeiçoado quando de seu registro pelo TCU. Ao contrário do que alega o interessado, portanto, o ato emitido pela jurisdicionada não configura ato jurídico perfeito e acabado.
36.	Ainda a esse propósito, veja-se o disposto na Decisão 1.020/2000-TCU-Plenário que, por sua vez, cita deliberações do Poder Judiciário: 
'a) apreciação da legalidade da aposentadoria, culminada com o respectivo registro, é essencial para que o ato se aperfeiçoe para todos os fins de direito. Negá-la seria negar a própria missão constitucional desta Corte de Contas. Em momento algum trata-se de mero registro mecânico. 
b) encontra-se na jurisprudência, reiteradamente, o acolhimento da tese de que a aposentadoria é um ato complexo. Neste sentido, traz-se à colação aresto do Supremo Tribunal Federal - STF, cuja ementa assim declara: 
'APOSENTADORIA - ATO ADMINISTRATIVO DO CONSELHO DA MAGISTRATURA - NATUREZA - COISA JULGADA ADMINISTRATIVA - INEXISTÊNCIA. O ato de aposentadoria exsurge complexo, somente se aperfeiçoando com o registro perante a Corte de Contas. Insubsistência da decisão judicial na qual assentada, como óbice ao exame da legalidade, a coisa julgada administrativa.' (RE- 195861/ES, Relator Ministro Marco Aurélio, Julgamento em 26.08.97- 2ª Turma) '
c) admitindo-se ser complexo o ato de aposentadoria, conclui-se que o prazo para sua anulação começa a fluir a partir do momento em que ele se aperfeiçoa, com o respectivo registro pelo TCU. Assim, ainda que se admita a aplicabilidade da Lei 9.784/99 às atividades de controle externo, o prazo decadencial estabelecido pelo seu art. 54 não constitui um impedimento à apreciação contemplada pelo art. 71, inciso III, da CF.' (...) '
37.	Por sua vez o mesmo STF, em acórdão proferido em 7/4/2008, ao decidir sobre o MS 25.552, confirmou esse entendimento, conforme se pode verificar dos termos da respectiva ementa - in verbis: 
'EMENTA: MANDADO DE SEGURANÇA. ATO DO TRIBUNAL DE CONTAS DA UNIÃO. APOSENTADORIA DE MAGISTRADO. (...) INAPLICABILIDADE DO ART. 250 DA LEI N. 8.112/1990. DECADÊNCIA ADMINISTRATIVA E OFENSA AO PRINCÍPIO DA IRREDUTIBILIDADE DE SALÁRIOS NÃO CONFIGURADAS. 
1. (...) 
3. O Supremo Tribunal Federal pacificou entendimento de que, sendo a aposentadoria ato complexo, que só se aperfeiçoa com o registro no Tribunal de Contas da União, o prazo decadencial da Lei 9.784/99 tem início a partir de sua publicação. Aposentadoria do Impetrante não registrada: inocorrência da decadência administrativa. 
4. A redução de proventos de aposentadoria, quando concedida em desacordo com a lei, não ofende o princípio da irredutibilidade de vencimentos. Precedentes. 
5. Segurança denegada.'
38.	Assim, tal argumento também não merece acolhida, cabendo proposta de julgamento pela ilegalidade do ato e recusa de seu registro.
39.	Excluindo-se o tempo insalubre indevidamente averbado, seu tempo de serviço para aposentadoria soma 33 anos, 2 meses e 2 dias - insuficientes para que continue aposentado, sendo necessário que retorne à atividade para completar tempo de serviço suficiente para inativação.
CONCLUSÃO
40.	Ante o exposto, e considerando que não foram encontradas irregularidades no ato de alteração de Maria Salete da Silva, este merece proposta de julgamento pela legalidade e concessão de seu registro.
41.	Quanto ao ato inicial de João Caetano Fortes, devido à integralização indevida de seus proventos por não ter completado 35 anos de tempo de serviço, cabe proposta de julgamento pela ilegalidade e recusa de seu registro.
42.	Em relação ao ato de alteração de João Caetano Fortes, devido à averbação indevida de contagem ponderada de tempo de serviço insalubre, cabe proposta de julgamento pela ilegalidade e recusa de seu registro, com determinação para que o inativo retorne à atividade para completar tempo suficiente para inativação.
PROPOSTA DE ENCAMINHAMENTO
43.	Ante o exposto, e de conformidade com o preceituado no artigo 71, inciso III, da Constituição Federal c/c os arts. 1º, inciso V, e 39, inciso II, da Lei 8.443/92 e os artigos 1º, inciso VIII, e 260, §1º, do Regimento Interno do TCU, propõe-se:
a) considerar LEGAL e conceder o registro do ato de concessão de aposentadoria de Maria Salete da Silva (CPF: XXX.122.939-XX) ;
b) considerar ILEGAIS e recusar o registro dos atos inicial (n. 10792600-04-2008-000257-0) e de alteração (n. 10792600-04-2013-000161-0) de concessão de aposentadoria de João Caetano Fortes (CPF: XXX.058.069-XX) ;
c) dispensar a devolução dos valores indevidamente recebidos até a data da ciência pela Universidade Federal do Paraná do Acórdão que vier a ser proferido, com base no Enunciado 106 da Súmula da Jurisprudência do TCU;
d) determinar à UFPR, com fundamento no art. 45 da Lei 8.443/1992, que:
d.1) faça cessar os pagamentos decorrentes dos atos impugnados, comunicando ao TCU, no prazo de quinze dias, as providências adotadas, nos termos dos arts. 262, caput, do Regimento Interno do TCU, e 8º, caput, da Resolução-TCU 206/2007;
d.2) informe ao interessado João Caetano Fortes que deve retornar à atividade para completar tempo suficiente para sua inativação;
d.3) informe ao ex-servidor o teor do Acórdão que vier a ser prolatado, encaminhando ao TCU, no prazo de trinta dias, comprovante da data de ciência pelo inativo, nos termos do art. 4º, § 3º, da Resolução-TCU 170/2004, alertando-o de que o efeito suspensivo proveniente de eventual interposição de recurso junto ao TCU não o exime da devolução dos valores indevidamente percebidos após a notificação, em caso de não provimento desse recurso."
2.	O Ministério Público de Contas, representado nos autos pelo Procurador Júlio Marcelo de Oliveira, manifestou-se de acordo com o encaminhamento sugerido pela Sefip (peça 18) .
	É o relatório.

Daniela Volkart Mainardi (38042/OAB-PR) e outros, representando Joao Caetano Fortes.

Procurador Júlio Marcelo de Oliveira.

pessoal. APOSENTADORIA. contagem ponderada de tempo de serviço prestado em condições insalubres. possibilidade da contagem dos períodos anteriores ao advento da lei 8.112/1990 caso atendidos os requisitos estabelecidos no acórdão 2.008/2006-TCU-Plenário. impossibilidade da contagem dos períodos posteriores à vigência do rju. matéria estranha aos mandados de injunção apreciados pelo supremo tribunal federal versando sobre a lacuna na regulamentação do art. 40, § 4º, da constituição federal de 1988. ilegalidade de um ato. legalidade dos demais. determinação. ciência. 1. É permitida a conversão ponderada de tempo de serviço prestado em condições de risco, perigosas ou insalubres pelo servidor que exerceu, como celetista, no serviço público, atividades dessa natureza, no período anterior à vigência da Lei 8.112/1990. No entanto, quando se tratar de cargo de natureza eminentemente administrativa, a referida contagem somente é admitida quando houver a apresentação de certidão emitida pelo INSS ou, alternativamente, de laudo oficial que efetivamente comprove a existência de risco à integridade física do servidor ou a presença de agentes nocivos à sua saúde no local de trabalho. 2. O Supremo Tribunal Federal, ao apreciar os Mandados de Injunção versando sobre a lacuna existente na regulamentação do art. 40, § 4º, da Constituição Federal de 1988, assegurou a obtenção de aposentadoria especial a servidores públicos portadores de deficiência ou que laborem em condições perigosas, penosas ou insalubres, direito que não se confunde com a conversão de tempo prestado em condições especiais em tempo comum, mediante aplicação de fator multiplicador.

APOSENTADORIA (APOS)

Secretaria de Fiscalização de Pessoal (Sefip).

Cuidam os autos de aposentadorias instituídas no âmbito da Universidade Federal do Paraná em favor de João Caetano Fortes, este com dois atos, e Maria Salete da Silva.
2.	No mérito, a unidade instrutora, com o apoio do parquet especializado, aponta irregularidade na proporção informada no ato inicial de inativação de João Caetano Fortes e impropriedade na averbação de tempo de atividade insalubre no ato de alteração da aposentadoria desse interessado, razão pela qual pugnam pela ilegalidade e negativa de registro das duas concessões concessão. Quanto ao ato de aposentadoria de Maria Salete da Silva, os pareceres são no sentido de que seja considerado legal e registrado. 
3.	Preliminarmente, registro que os atos em exame foram disponibilizados ao TCU há mais de cinco anos, razão pela qual foi oferecido o prévio uso das garantias da ampla defesa e do contraditório, nos termos preconizados no Acórdão 587/2011-TCU-Plenário. Para tanto, a unidade instrutora realizou o chamamento de João Caetano Fortes para que se manifestasse sobre as falhas detectadas.
4.	De pronto, verifico que o acervo instrutivo produzido pela Sefip tem por base amplo e convincente arrazoado que merece acolhimento, razão pela qual adoto aqui, como razões de decidir, os fundamentos ali sustentados, sem prejuízo das seguintes considerações.
5.	Em relação à contagem ponderada de tempo prestado em atividades consideradas de risco, perigosas ou insalubres, o TCU, nos termos do Acórdão 2008/2006-TCU-Plenário, em consonância com o posicionamento adotado pela Suprema Corte, passou a reconhecer essa possibilidade ao servidor que exerceu, como celetista, no serviço público, atividades dessa natureza no período anterior à vigência da Lei 8.112/1990.
6.	Para esse fim, este Tribunal tem aceitado a averbação realizada de ofício pelo órgão/entidade de origem quando se trata de cargo cujas atribuições, presume-se, envolvam risco para a higidez física do profissional, como por exemplo médico, odontólogo e enfermeiro. No entanto, para ocupantes de outros cargos, em especial aqueles de natureza eminentemente administrativa, é indispensável a apresentação de certidão emitida pelo INSS ou, alternativamente, de laudo oficial que efetivamente comprove a existência de risco à integridade física do servidor ou a presença de agentes nocivos à sua saúde no local de trabalho, sendo que o simples pagamento de adicional de insalubridade não gera direito à contagem do tempo de atividade especial (e.g. Acórdão 911/2014-TCU-Plenário) .
7.	No que se refere ao ato inicial de aposentadoria de João Caetano Fortes (número de controle 10792600-04-2008-000257-0) , ocupante do cargo de professor associado, observa-se que houve averbação de período anterior ao advento da Lei 8.112/1990. Conforme detalhado no relatório precedente, foi encaminhado laudo pericial atestando a presença de substâncias nocivas à saúde no local de trabalho do interessado, de forma que o cômputo desse tempo está de acordo com a jurisprudência do TCU sobre o tema. No entanto, de acordo com as informações do ato e do mapa de tempo de serviço encaminhado pela entidade de origem, o tempo de serviço para aposentadoria, já contado o tempo insalubre anterior à vigência da Lei 8.112/1990, totaliza pouco mais de 33 anos, o que não permite a concessão de proventos integrais, conforme consignado no ato inicial, o que impõe a chancela de ilegalidade e a negativa de registro à concessão.
8.	Em relação ao ato de alteração da aposentadoria de João Caetano Fortes (número de controle 10792600-04-2013-000161-0) , observa-se que houve averbação de período posterior ao advento da Lei 8.112/1990, sendo que a contagem diferenciada foi realizada com suposto amparo em deliberação do STF proferida nos autos do Mandado de Injunção 880/09.
9.	Sobre a questão, esta Corte de Contas tem entendimento consolidado no sentido de que, ao julgar Mandados de Injunção desse gênero, o STF nada mais fez do que colmatar a lacuna existente na regulamentação do art. 40, § 4º, da Constituição Federal de 1988, com a norma existente no art. 57 da Lei 8.213/1991 (e.g. Acórdãos 471/2014, 624/2014, 625/2014, 882/2014, 3.922/2014 e 6.522/2014, todos da Primeira Câmara) .
10.	Nesse sentido, o direito tornado exequível pela via do writ injuncional foi aquele insculpido no referido dispositivo da Carta Magna, que assegura aposentadoria especial a servidores públicos portadores de deficiência ou que laborem em condições perigosas, penosas ou insalubres, mediante aplicação analógica do caput do art. 57 da Lei 8.213/1991.
11.	Por outro lado, o preenchimento da sobredita lacuna não permitiu que, na aposentadoria comum de servidor público, houvesse o aproveitamento majorado, mediante aplicação de um fator multiplicador, de tempo de contribuição prestado sob condições especiais (previsto no § 5º do art. 57 da Lei 8.213/1991) . Aliás, o próprio Supremo Tribunal Federal cuidou de distinguir as duas questões (aposentadoria especial e conversão de tempo especial em tempo comum) , conforme se extrai da ementa do MI 2.123 AgR/DF, in verbis:
"EMENTA Agravo regimental em mandado de injunção. Pedido de conversão do tempo de serviço. Ausência de previsão constitucional. Recurso provido. 1. O mandado de injunção volta-se à colmatagem de lacuna legislativa capaz de inviabilizar o gozo de direitos e liberdades constitucionalmente assegurados, bem assim de prerrogativas inerentes à nacionalidade, à soberania e à cidadania (art. 5º, LXXI, CF/1988) . 2. É imprescindível, para o exame do writ, a presença de dois pressupostos sucessivos: i) a verificação da omissão legislativa e ii) a efetiva inviabilidade do gozo de direito, faculdade ou prerrogativa consagrados constitucionalmente em razão do citado vácuo normativo. 3. O preceito constitucional em foco na presente demanda não assegura a contagem diferenciada do tempo de serviço e sua averbação na ficha funcional; o direito subjetivo corresponde à aposentadoria em regime especial, devendo esta Suprema Corte atuar na supressão da mora legislativa, cabendo à autoridade administrativa a análise de mérito do direito, após exame fático da situação do servidor. 4. A pretensão de garantir a conversão de tempo especial em tempo comum mostra-se incompatível com a presente via processual, uma vez que, no mandado de injunção, cabe ao Poder Judiciário, quando verificada a mora legislativa, viabilizar o exercício do direito subjetivo constitucionalmente previsto (art. 40, § 4º, da CF/88) , no qual não está incluído o direito vindicado. 5. Agravo regimental provido para julgar improcedente o mandado de injunção." (grifos acrescidos) 
12.	No caso do ato de alteração da aposentadoria de João Caetano Fortes, a entidade jurisdicionada transformou tempo especial em tempo para aposentadoria comum, procedimento que não se coaduna com as diretrizes estabelecidas no MI 880/09, fundamento da referida conversão, o que impõe a impugnação da contagem ponderada de períodos laborados após o advento da Lei 8.112/1990 e conduz à ilegalidade do respectivo ato.
13.	Por conseguinte, uma vez excluído o período contestado, cumpre ao órgão averiguar a situação do interessado e, caso verifique o preenchimento dos requisitos para obtenção de outra aposentadoria, permitir ao servidor optar pela nova inativação, emitindo novo ato escoimado das irregularidades para apreciação por este Tribunal. Caso contrário, o interessado deverá retornar à atividade.
14.	Em relação ao argumento de teria ocorrido a decadência administrativa, o Supremo Tribunal Federal tem jurisprudência assentada (MS 24.997-8/DF, MS 24.958-7/DF e MS 25.015-1/DF) , acompanhada pelo TCU (Súmula 278) , no sentido de que o ato de aposentadoria, reforma ou pensão, por sua natureza complexa, somente se aperfeiçoa com o exame e consequente registro pelo Tribunal de Contas, nos termos do art. 71, inciso III, da Constituição Federal, momento em que passa a correr o prazo decadencial de 5 anos. Considerando que os presentes atos ainda não foram registrados, não há que se falar em início da contagem desse prazo.
15.	No que se refere à aposentadoria de Maria Salete da Silva, acompanho a Sefip no sentido de que a interessada faz jus à vantagem do art. 192, inciso II, da Lei 8.112/1990 e também em relação à impossibilidade de se questionar, neste momento, a proporcionalidade dos seus proventos, porquanto essa questão encontra-se consolidada mediante o registro, há mais de cinco anos, do ato inicial de sua aposentadoria, nos termos do Acórdão 382/2007-TCU-Segunda Câmara, circunstâncias que atraem a chancela de legalidade ao ato ora examinado.
16.	Em tempo, tenho por pertinente a dispensa dos valores indevidamente recebidos de boa-fé, nos termos do enunciado 106 da Súmula da jurisprudência predominante do TCU.
	Em face do exposto, voto por que o Tribunal adote a deliberação que ora submeto à apreciação deste Colegiado.
TCU, Sala das Sessões Ministro Luciano Brandão Alves de Souza, em 5 de fevereiro de 2019.
Ministro BRUNO DANTAS
Relator